臺灣臺中地方法院民事判決　　　　　　100年度簡上字第239號
上　訴　人　吳品賢
被上訴人　　旺旺友聯產物保險股份有限公司
法定代理人　洪吉雄
訴訟代理人　張家銘
上列當事人間請求損害賠償事件，上訴人對於中華民國100年7月
27日本院臺中簡易庭100年度中簡字第1158號簡易判決提起上訴
，本院於100年10月21日言詞辯論終結，判決如下：
    主  文
上訴駁回。
第二審訴訟費用新臺幣肆仟陸佰拾伍元由上訴人負擔。
    事實及理由
壹、兩造聲明
一、上訴人部分：（一）原判決不利於上訴人之部分均廢棄。（
    二）上開廢棄部分，被上訴人於第一審之訴均駁回。
二、被上訴人部分：上訴駁回。
貳、兩造爭執要旨：
一、被上訴人方面
(一)於原審起訴主張：上訴人陳威誌於民國98年4月12日0時50
    分許，駕駛車牌號碼2850-SM號自小客車，行經臺中市○區
    ○○○路距離建成路口100公尺處，開車蓄意衝撞由被上訴
    人承保訴外人陳美君所有、訴外人陳威誌駕駛之車號8189-T
    X號自用小客車（下稱系爭車輛），造成該車毀壞，經被上
    訴人依保險契約賠付被保險人修理費新臺幣（下同）40萬元
    （工資為53,394元，零件為346,606元），依民法第184條、
    第191條之2規定，被告應負賠償之責，爰依侵權行為及保險
    代位之法律關係，提起本訴。
(二)於本院補充：依  貴院99年度易字第3136、4139號刑事判決
    所認定之事實，係上訴人與王紫為、林義森、黃琮偉等6、7
    人基於傷害、妨害自由及毀損犯意聯絡，由上訴人駕駛上開
    自小客車及一部不詳車牌號碼之自小客車在後，而另車牌號
    碼不詳之二部小客車二部在前，以前後逼近陳威誌駕駛之系
    爭車輛方式，而使系爭車輛內駕駛陳威誌及乘客張宜斌無法
    進退方式，再由上訴人駕駛上開車輛自後方猛撞系爭輛尾部
    等事實，為上訴人於刑事案件及本件不為爭執，上訴人雖一
    再主張係陳威誌倒車撞擊其車輛，迄未舉證以實其說，難認
    有據。縱認陳威誌有倒車撞擊行為，因上訴人及其餘共犯糾
    眾包圍擬毆打，且持鐵棍作為兇器，於衝撞系爭車輛時，業
    已發生侵害，其所為倒車行為亦屬正當防衛。況陳威誌並未
    駕車撞擊上訴人前揭車輛，不生與有過失情事。另上訴人前
    揭車輛受損乙事，觀卷附委修單係98年6月17日入廠委修，
    距系爭事故發生時間98年4月12日已有2月以上，難認與系爭
    事故有何因果關係。縱有因果關係，自98年6月17日入廠委
    修迄100年8月16日主張抵銷之日亦已逾二年時效，不得主張
    。縱認上揭車輛係陳威誌衝撞所致，亦因上訴人就系爭事故
    係屬故意侵權行為損害系爭車輛，而對陳威誌負有債務，依
    民法第339條規定亦不得主張抵銷等語。
二、上訴人方面
(一)於原審則以：伊才是受害者，被上訴人承保之系爭車輛駕駛
    人開車撞伊，刑事判決是針對妨害自由，伊並未圍堵或衝撞
    等語，資為抗辯。
(二)於本院補充：系爭事故依刑事判決(強制罪部分)認定之事實
    ，尚無從證明係上訴人自後駕駛車輛撞擊系爭車輛，且依刑
    事卷所附相片，上訴人車輛係車頭受損，系爭車輛係車尾受
    損，亦有可能係陳威誌倒車撞擊所致，復無證據證明前方二
    部車輛係上訴人同夥之車輛，難認有何糾眾圍堵系爭車輛。
    縱認前方二部車輛係上訴人同夥，既已成功圍堵系爭車輛
    ，陳威誌已無法離開現場，上訴人何須冒自己車輛受損之危
    險自後追撞系爭車輛？實情係陳威誌誤認前方二部車輛係上
    訴人同夥，其以倒車方式圖以離開現場，致上訴人反應不及
    而發生碰撞，充其量兩方皆有過失，上訴人自得主張陳威誌
    與有過失。且上訴人因陳威誌倒車行為致上揭車輛受損所支
    付之修理費19萬6000，為過失侵權行為，依民法第337條規
    定，於98年6月17日修理上揭車輛時，損害賠償債權時效尚
    未消滅，上訴人自得主張抵銷，被上訴人既依法受讓系爭事
    故所生侵權行為損害賠償債權，上訴人自得以對於陳威誌之
    一切抗辯，對抗被上訴人等語。
參、爭執與不爭執事項(本院卷第18頁背面參照)
一、不爭執之事項(本院採為判決基礎)
(一)上訴人於98年4月12日0時50分許，駕駛車牌號碼2850-SM號
    自小客車，行經臺中市○區○○○路距離建成路口100公尺
    處，開車與被上訴人承保訴外人陳美君所有、訴外人陳威誌
    駕駛之系爭車輛衝撞，造成該車毀壞，經被上訴人依保險契
    約賠付被保險人修理費40萬元（工資為53,394元，零件為34
    6,606元）。
(二)上訴人因系爭事故，經本院99年度簡字第975、976號刑事判
    決上訴人與訴外人王紫為、林義森、黃琮偉強制罪成立，毀
    損、傷害部分，經本院以98年度易字第3136號判決公訴不受
    理，並均已確定在案。於上開強制罪部分，判決認定上訴人
    與王紫為、林義森、黃琮偉、不知姓名之共犯等6、7人駕車
    包圍被上訴人承保之系爭車輛，由上訴人駕駛上揭車輛及其
    他分乘3輛汽車，合計4輛汽車，二部在前，二部在後，包圍
    陳威誌所駕系爭車輛，由上訴人駕駛上揭車輛由後撞擊系爭
    車輛後方，並拖出駕駛人陳威誌及乘客張宜斌傷害之，且推
    由共犯黃琮偉持鐵棍砸毀系爭車輛後擋風玻璃，致系爭車輛
    受有損害。
(三)訴外人陳美君因系爭車禍致車輛所受損害，零件經折舊後為
    22 萬9367元，加計工資5萬3394元，合計受有損害28萬2761
    元。
二、兩造爭執之事項
(一)系爭車禍係上訴人駕車衝撞被上訴人承保之系爭車輛？或被
    上訴人承保之系爭車輛駕駛為閃避前方不知車牌號碼之二部
    汽車而駕駛系爭車輛倒車撞擊上訴人上揭之車輛？
(二)系爭車禍如係被上訴人承保車輛之駕駛為閃避與上訴人有犯
    意聯絡等6、7名人士所駕四部車輛，以前後各二部包夾方式
    包圍系爭車輛，致陳威誌倒車撞擊上訴人駕駛之上揭車輛，
    陳威誌所為倒車行為，是否為正當防衛或緊避難行為？
(三)如被上訴人承保車輛駕駛之倒車行為，非屬正當防衛或緊避
    難行為，被上訴人承保車輛駕駛就系爭車禍之發生，是否有
    與有過失之行為？
(四)如上訴人上揭車輛受有損害，且係被上訴人承保車輛駕駛侵
    權行為所致，上訴人前揭車輛受損之數額為何？
(五)上訴人就前揭車輛受損數額，是否已罹於時效？
(六)如上訴人前揭車輛之損害未罹時效，得否對被上訴人主張抵
    銷？
肆、法院之判斷：
一、系爭車禍係上訴人駕車衝撞被上訴人承保之系爭車輛？或被
    上訴人承保之系爭車輛駕駛為閃避前方不知車牌號碼之二部
    汽車而駕駛系爭車輛倒車撞擊上訴人2850-SM之車輛？
    經查：本件上訴人於上揭時間、地點夥同王紫為、林義森、
    黃琮偉、不知姓名之共犯等6、7人駕車包圍被上訴人承保之
    系爭車輛，由上訴人駕駛上揭車輛及其他分乘3輛汽車，合
    計4輛汽車，二部在前，二部在後，包圍被上訴人所駕系爭
    車輛，由上訴人駕駛上揭車輛由後撞擊系爭車輛後方，並拖
    出駕駛人陳威誌及乘客張宜斌傷害之，且推由共犯黃琮偉持
    鐵棍砸毀系爭車輛後擋風玻璃，致系爭車輛受有損害之事實
    ，業據上訴人於刑事審理中為認罪之答辯(99年度易字第313
    6號刑事卷第226頁以下)，並有台中地方法院98年度偵字第
    12658、22025號起訴書所附證據附於偵卷可稽，而上訴人復
    於本院刑事庭審理中自白犯行，並經證人許雯婷、陳威誌於
    本院審理時證述、證人陳威誌手繪之現場車輛位置圖、現場
    照片二幀」附於審理卷可稽，本院始就強制罪部分依法為簡
    易處刑，處上訴人拘役拾伍日，並諭知易科罰金標準，及緩
    刑二年；傷害、毀損部分則因陳威誌與上訴人、其餘刑事共
    同被告達成和解，始由告訴人陳威誌撤回刑事告訴(前揭刑
    卷第250頁)，本院始另以98年度易字第3136號、4139號刑事
    判決諭知傷害、毀損部分公訴不受理，此有本院99年度簡字
    第975、976號刑事簡易判決書及98年度易字第3136號、41
    39號刑事判決書附於刑事卷，並經職權調取前開偵審卷核閱
    屬實。而上開刑事偵審中所認定之事實，核無違反經驗法則
    之處，上訴人與其餘6、7人以前後各二部車輛包夾陳威誌所
    駕系爭車輛，並由上訴人駕駛上揭車輛由後衝撞系爭車輛，
    堪認真實。次查，上訴人於本件審理中，反於前揭刑事審理
    中之認罪答辯，辯稱係陳威誌倒車撞擊伊所駕駛之上揭車輛
    ，伊並未夥同他人圍堵系爭車輛等語，係空言辯解，並未提
    出任何積極證據推翻前揭事實，所為抗辯，難認有據。
二、本件既係上訴人夥同王紫為、林義森、黃琮偉及不知姓名之
    共犯等6、7人駕車包圍被上訴人承保之系爭車輛，由上訴人
    駕駛前揭車輛及其他共犯分乘3輛汽車，合計4輛汽車，二部
    在前，二部在後，包圍被上訴人所駕系爭車輛，並由上訴人
    駕駛上揭2850-SM車號汽車由後撞擊系爭車輛後方所致，並
    無陳威誌倒車撞擊上訴人上揭車輛情事，已如前述，則爭執
    事項(二)至(六)部分之爭點，即無認定之必要，附為敘明。
三、按汽車、機車或其他非依軌道行駛之動力車輛，在使用中加
    損害於他人者，駕駛人應賠償因此所受之損害，民法第191
    條之2前段定有明文。又被保險人因保險人應負保險責任之
    損失發生，而對於第三人有損失賠償請求權者，保險人得於
    給付賠償金額後，代位行使被保險人對於第三人之請求權；
    但其所請求之數額，以不逾賠償金額為限。保險法第53條第
    1項定有明文。上訴人應就系爭車輛毀壞負賠償之責，已如
    前述，而被上訴人已於98年8月間，依保險契約賠付被保險
    人修理費40萬元，即得代位行使求償權，此不因事後陳威誌
    於99年12月17日就刑案部分撤回傷害、毀損等告訴而有不同
    。次按民法第196條所謂請求賠償物被毀損所減少之價額，
    得以修復費用為估定標準，但以必要者為限，例如修理材料
    以新品換舊品，應予折舊（最高法院77年度第9次民事庭會
    議決議意旨參照）。被上訴人承保汽車之零件修理既以新零
    件更換被損之舊零件，被上訴人以修理費作為損害賠償之依
    據，自應扣除零件之折舊額。被上訴人所列之工資（含塗裝
    ）為53,394元，零件為346,606元，核與其提出之估價單相
    符。依行政院所頒「固定資產耐用年數表」及「固定資產折
    舊率表」之規定，小客車之耐用年數為5年，依定率遞減法
    每年折舊千分之369，參照卷附行車執照，上開自小客車自
    97年5 月15日出廠，至98年4月12日事故發生日止，使用日
    數為11 月，依98年9月14日修正前之「營利事業所得稅結算
    申報查核準則」第95條第8項規定，使用日數不滿1月者，以
    月計，扣除折舊額後，原告得請求之零件修理費為229,367
    元【計算式：第1年折舊額：346,606×0.369×11/12＝117,
    239，346,606－117,239＝229,367，元以下4捨5入】，加計
    被上訴人支出之工資費用53,394元，合計為282,761元。
四、綜上所述，本件被上訴人主張為可採，上訴人所辯均為無可
    取。從而，被上訴人本於侵權行為及保險代位之法律關係，
    請求上訴人給付282,761元，及自起訴狀繕本送達翌日（即
    100 年3月26日）起至清償日止，按年息百分5計算之利息，
    為有理由，應予准許。逾此部分，則屬無據，應予駁回。是
    則原審判命上訴人如數給付，並依職權宣告假執行，於法並
    無不合。上訴意旨指摘原判決不當，求予廢棄改判，為無理
    由，應予駁回其上訴。
五、據上論結，本件上訴為無理由，依民事訴訟法第436條之1第
    3項、第449條第1項、第78條，判決如主文。
中    華    民    國    100    年    11    月    4    日
                  民事第四庭    審判長法  官  陳學德
                                      法  官  黃文進
                                      法  官  張清洲
上正本證明與原本無異。
不得上訴
中    華    民    國    100    年    11    月    4    日
                                      書記官